【裁判字號】    94,易,2512
【裁判日期】    950307
【裁判案由】    重利
【裁判全文】
臺灣臺中地方法院刑事判決  94年度易字第2512號
公  訴  人  臺灣臺中地方法院檢察署檢察官
被      告  甲○○
上列被告因重利案件，經檢察官聲請簡易判決處刑（94年度偵字
第16870號），本院豐原簡易庭認不宜逕以簡易判決處刑，移由
本院刑事庭依通常程序審理，本院判決如下：
    主    文
甲○○無罪。
    理    由
一、公訴意旨略以：被告甲○○於民國九十四年九月八日，乘被
    害人丙○○急需款項使用，貸以新臺幣（下同）八萬元款項
    ，並約明以十日清償期，被害人丙○○須於清償期屆滿後支
    付六千四百元以上之相當於利息之代價，嗣被害人丙○○未
    能清償本息，被告甲○○遂於九十四年九月二十一日要求被
    害人丙○○簽立面額十六萬元之本票交付被告甲○○，以供
    借款之擔保。嗣於九十四年十月十日十七時許，被告甲○○
    在臺中縣大雅鄉○○街二五五巷二四號，欲向被害人丙○○
    收取借款本息時，為警查獲，並扣得上開本票一紙。因認被
    告甲○○涉犯刑法第三百四十四條之重利罪嫌。
二、按犯罪事實應依證據認定之，無證據不得認定犯罪事實；不
    能證明被告犯罪者，應諭知無罪之判決，刑事訴訟法第一百
    五十四條第二項、第三百零一條第一項分別定有明文。又認
    定不利於被告之事實，須依積極證據，苟積極證據不足為不
    利於被告事實之認定時，即應為有利於被告之認定，更不必
    有何有利之證據；認定犯罪事實所憑之證據，雖不以直接證
    據為限，間接證據亦包括在內，然而無論直接或間接證據，
    其為訴訟上之證明，須於通常一般之人均不致有所懷疑，而
    得確信為真實之程度者，始得據為有罪之認定，若其關於被
    告是否犯罪之證明未能達此程度，而有合理性懷疑之存在，
    致使無從形成有罪之確信，根據「罪證有疑，利於被告」之
    證據法則，即不得遽為不利於被告之認定。最高法院分別著
    有三十年上字第八一六號、七十六年台上字第四九八六號判
    例可資參照。
三、公訴人認被告甲○○犯有上開重利罪行，無非係以被害人即
    證人丙○○於警詢及偵查中之指述及被告於偵查中自承：貸
    予證人丙○○之款項係以七至十日為清償，且將收取依貸款
    金額百分之七至十二計算之手續費等語，足見被告係計畫向
    證人丙○○收取名為手續費，實為重利之利息，暨扣案之本
    票一紙，應已含有被告原計畫收取之手續費金額在內等情狀
    ，資為論據。訊據被告對於有於九十四年九月八日借款予證
    人丙○○，並於同年九月二十一日要求證人丙○○簽立面額
    十六萬元之扣案本票一紙等事實，固坦承不諱，惟堅詞否認
    有何重利之犯行，辯稱：伊原本是要幫證人丙○○辦理貸款
    ，有約定貸款下來後，要收取百分之八至十二之服務費，但
    因證人丙○○有急用，伊就先借十六萬元予證人丙○○，並
    未約定利息，亦未向證人丙○○收取任何利息，純粹幫忙而
    已等語。
四、經查：
（一）證人丙○○於警詢時固指稱：伊於九十四年九月八日有向
      被告借款八萬元，每十天為一期計息，每期一萬六千元，
      借錢時未預扣利息，實拿八萬元，於同年月十七日曾在臺
      中縣豐原市○○路五七七號「麥當勞」支付利息一萬元，
      當期尚欠六千元利息，之後，即未再付利息等語；但於偵
      查中則稱：九十四年九月初在伊住處，伊有向被告拿八萬
      元，言明十天要還，利息並未談妥，也沒有先扣利息，伊
      有先付五千元之手續費給被告，伊原本要跟被告借十六萬
      元，被告先借伊八萬元等語（臺灣臺中地方法院檢察署九
      十四年度偵字第一六八七０號偵查卷第十四頁）。嗣於本
      院審理時又結證改稱：伊曾於九十四年八、九月間委託被
      告向銀行貸款十六萬元，手續費約定是一成或一成五，伊
      曾表示如果貸款辦下來，要隨意包紅包給被告，又有感於
      被告幫忙辦理貸款有點辛苦，伊才包了六千或八千元給被
      告，以支付辦理貸款之手續費。而在貸款申辦期間，伊有
      先向被告借款十六萬元，被告亦確有在伊住處給付十六萬
      元現金，但未約定如何計算利息，伊亦未曾支付利息等語
      （本院卷第五十九至六十頁），有各該筆錄在卷可稽。可
      知證人丙○○就其向被告借款之金額到底係八萬或十六萬
      元、其與被告間有無約定利息，以及究竟曾否支付任何利
      息予被告等節，先後指訴相互歧異，證人丙○○在本院審
      理時復一再堅稱：向被告借款之金額係十六萬元，伊會報
      警是誤以為被告是另一組暴力討債之成員等語，且自偵查
      時起迄至本院審理時，均係結證稱：並未與被告約定利息
      ，亦未支付任何利息予被告等語，在在均核與證人丙○○
      最初在警詢時之陳述迥異。據上，證人丙○○於警詢時之
      指陳能否盡信，顯屬有疑，已無法遽採；公訴人又未能提
      出其他確切之證據證明證人丙○○確有於九十四年九月十
      七日在臺中縣豐原市○○路五七七號「麥當勞」支付利息
      一萬元予被告之事實，則依現有卷證資料，實難遽認被告
      在借款予證人丙○○後，確有向證人丙○○實收利息一萬
      元之實情。
（二）又證人丙○○於警詢時係指稱：因伊先前借款未質押任何
      物品，故於同年月二十一日被告要求伊簽立面額十六萬元
      之本票為質押等語；於偵查中亦稱：後來被告怕伊沒錢還
      ，故要求伊簽立十六萬元之本票等語（臺灣臺中地方法院
      檢察署九十四年度偵字第一六八七０號偵查卷第十四頁）
      。嗣於本院審理時又結證稱：後來因為伊將錢花掉，無法
      還錢，又沒什麼證明，所以才簽發本票給被告等語（本院
      卷第五十九至六十頁），亦有各該筆錄在卷可稽。可知證
      人丙○○自始至終均一致指陳扣案之本票一紙，係供作其
      向被告借款之擔保，並無隻字片語提及該紙本票之面額係
      有加計被告原計畫向證人丙○○收取之利息在內之情狀，
      公訴人徒以被告計畫收取重利，焉有可能在實際貸款日十
      日後，自願捨棄其中得計算利息之十日期間之期間利益，
      故推認扣案之本票應含有被告原計畫收取之手續費金額在
      內，核與證人丙○○關於扣案本票簽發緣由之陳述並不相
      符，所為推認即嫌率斷。
（三）再按刑法第三百四十四條重利罪屬結果犯，該罪之成立要
      件，除須乘他人急迫、輕率或無經驗，貸以金錢或其他物
      品外，尚須取得與原本顯不相當之重利，始足當之。而依
      前述，公訴人所舉之證據尚不足以證明被告確有向證人丙
      ○○收取重利之事實，本院復查無其他證據可佐此部分之
      指訴，從而，不論被告借款予證人丙○○之金額係八萬元
      或十六萬元、被告有無與證人丙○○約定如何計算利息、
      被告有無與被告約定代辦貸款之手續費約百分之八至十二
      ，但經本院審理結果，認尚乏積極證據證明被告確已經向
      證人丙○○收取與原本顯不相當之利息之結果事實，自與
      重利罪之構成要件有間。此外，本院亦查無其他證據足以
      證明被告確有公訴人所指之上開重利犯行，不能證明被告
      犯罪，揆諸首揭說明，應依法諭知無罪之判決。
據上論斷，應依刑事訴訟法第四百五十二條、第三百零一條第一
項，判決如主文。
本案經檢察官乙○○到庭執行職務
中    華    民    國    95    年    3     月    7     日
            刑事第十一庭  審判長法  官  林源森
                                法  官  王世華
                                法  官  莊嘉蕙
以上正本證明與原本無異。
如不服本判決，應於送達後十日內向本院提出上訴狀（須附繕本
），上訴於臺灣高等法院臺中分院。
                                書記官  魏愛玲
中    華    民    國    95    年    3     月    7     日


司法院資訊處製作；財團法人民間司法改革基金會備份。
